臺灣臺北地方法院民事判決　　　　　　　99年度訴字第2797號
原　　　告　　財政部國有財產局臺灣北區辦事處
法定代理人　　陳文龍
訴訟代理人　　吳嘉榮律師
被　　　告　　于蒂娜
兼訴訟代理人　陳文成
被　　　告　　劉美珍
訴訟代理人　　劉愛玲
上列當事人間請求拆屋還地事件，本院於中華民國100年2月17日
言詞辯論終結，判決如下：
    主      文
被告于蒂娜應將坐落臺北市○○段○○段二六四地號土地如附圖
Ａ部分所示之建物即門牌號碼臺北市○○區○○街臨一一一之十
八號房屋及其他地上工作物（面積四平方公尺）拆除，並將該部
分土地返還予原告。
被告陳文成應自第一項土地遷出。
被告劉美珍應將坐落臺北市○○段○○段二六四地號土地如附圖
Ｂ部分所示之建物即門牌號碼臺北市○○區○○街臨一一一之二
十四號房屋及其他地上工作物（面積三平方公尺）拆除，並將該
部分土地返還予原告。
被告于蒂娜、陳文成應給付原告新臺幣捌萬柒仟柒佰捌拾肆元，
及自民國九十九年七月四日起至清償日止，按年息百分之五計算
之利息，暨自民國九十九年六月七日起至第一項所示土地返還、
遷出之日止，按月給付原告新臺幣壹仟伍佰柒拾壹元。
被告劉美珍應給付原告新臺幣陸萬伍仟捌佰拾捌元，及自民國
九十九年七月三日起至清償日止，按年息百分之五計算之利息，
暨自民國九十九年六月七日起至第三項所示土地返還之日止，按
月給付原告新臺幣壹仟壹佰柒拾玖元。
原告其餘之訴駁回。
訴訟費用由被告負擔十分之七，餘由原告負擔。
本判決第一項、第二項、第四項於原告以新臺幣拾柒萬元為被
告于蒂娜、陳文成供擔保後，得假執行。
本判決第三項、第五項於原告以新臺幣貳拾捌萬元為被告劉美珍
供擔保後，得假執行。
原告其餘假執行之聲請駁回。
    事實及理由
壹、程序方面
一、按當事人死亡者，訴訟程序在有繼承人、遺產管理人或其他
    依法令應續行訴訟之人承受其訴訟以前當然停止，民事訴訟
    法第168條定有明文。又第168條所定之承受訴訟人，於得為
    承受時，應即為承受之聲明；他造當事人，亦得聲明承受訴
    訟，民事訴訟法第175條亦有明文。查原告於民國99年6月7
    日具狀提起本件訴訟，被告黨伯昌於起訴後即99年6月24日
    死亡，其法定繼承人為被告于蒂娜，此有被告戶籍謄本在卷
    可稽（本院卷第74、75頁），經原告於99年9月23日具狀聲
    明由被告于蒂娜承受訴訟（本院卷第67至69頁），揆諸前揭
    規定，並無不合，應予准許。
二、次按原告於判決確定前，得撤回訴之全部或一部；但被告已
    為本案之言詞辯論者，應得其同意；以書狀為訴之撤回者，
    自撤回書狀送達之日起，十日內未提出異議者，視為同意撤
    回，民事訴訟法第262條第1項、第4項定有明文。查本件起
    訴時原告原以黨伯昌、于蒂娜、陳文成、劉美珍、周建華、
    胡蓬靈、周鳴山為被告，嗣於99年8月10日具狀撤回周建華
    、胡蓬靈、周鳴山之起訴（本院卷第56頁），周建華、胡蓬
    靈、周鳴山亦未於10日內表示異議，視為同意撤回，先予敘
    明。
三、再按訴狀送達後，原告不得將原訴變更或追加，但擴張或減
    縮應受判決事項之聲明，不在此限，民事訴訟法第255條第1
    項第3款定有明文。又不變更訴訟標的，而補充或更正事實
    上或法律上之陳述者，非為訴之變更或追加，同法第256條
    亦定有明文。經查，原告起訴時訴之聲明為：「(一)被告黨伯
    昌、于蒂娜應將坐落臺北市○○段○○段264地號土地（下稱
    系爭土地）內如附圖所示A部分面積約5平方公尺土地上建物
    即門牌號碼臺北市○○區○○街臨111-18號房屋（下稱系爭
    臨111-18號房屋）及其他地上工作物拆除，將上開土地全部
    返還原告。(二)被告陳文成應自前項土地遷出。(三)被告劉美珍
    應將坐落系爭土地內如附圖所示B部分面積約3平方公尺土地
    上建物即門牌號碼臺北市○○區○○街臨111-24號房屋（下
    稱系爭臨111-24號房屋）及其他地上工作物拆除，將上開土
    地全部返還原告。(四)被告周建華、胡蓬靈、周鳴山應自前項
    土地遷出。(五)被告黨伯昌、于蒂娜、陳文成應給付原告新臺
    幣（下同）219,392元及自起訴狀繕本送達之日起至清償之
    日止，按年息5%計算之利息，並應自99年6月1日起至被告黨
    伯昌、于蒂娜返還第1項土地之日，至被告陳文成遷出第1項
    土地之日止，按月給付原告3,928元。(六)被告劉美珍、周建
    華、胡蓬靈、周鳴山應給付原告131,636元及自起訴狀繕本
    送達之日起至清償之日止，按年息5%計算之利息，並應自99
    年6月1日至返還第3項土地之日止，至被告周建華、胡蓬靈
    、周鳴山遷出第3項土地之日止，按月給付原告2,357元。」
    （本院卷第6頁），原告業於99年8月10日撤回被告周建華、
    胡蓬靈、周鳴山部分之起訴，已如前述，而原告再於99年9
    月23日具狀將訴之聲明第1項、第3項更正為：「(一)被告于蒂
    娜應將坐落系爭土地內如附圖所示A部分面積4平方公尺土地
    上建物即系爭臨111-18號房屋及其他地上工作物拆除，將上
    開土地全部返還原告。(三)被告于蒂娜應將坐落系爭土地內如
    附圖所示B部分面積3平方公尺土地上建物即系爭臨111-24號
    房屋及其他地上工作物拆除，將上開土地全部返還原告。」
    （本院卷第68頁），核屬補充或更正事實上陳述，非訴之變
    更或追加。嗣於100年1月18日將民事起訴狀之訴之聲明第5
    項、第6項變更為：「被告于蒂娜、陳文成應給付原告175,
    634元及自起訴狀繕本送達之日起至清償之日止，按年息5%
    計算之利息，並應自99年6月7日至被告于蒂娜返還第1項土
    地之日，至被告陳文成遷出第1項土地之日止，按月給付原
    告3,143元。」、「被告劉美珍應給付原告131,725元及自起
    訴狀繕本送達之日起至清償之日止，按年息5%計算之利息，
    並應自99年6月7日至返還第3項土地之日止，按月給付原告
    2,357元。」（本院卷第98頁），原告所為訴之變更，核屬
    擴張或縮減應受判決事項之聲明，揆諸前開規定，並無不合
    。
貳、實體方面
一、原告主張：系爭土地為原告所管理之國有土地，地目為道，
    屬公共交通道路用地，性質上不得為私權之客體，故原告於
    管理系爭土地期間，未提供予任何人使用，亦未出租他人作
    為基地使用。詎被告于蒂娜、劉美珍未經原告同意，擅自於
    系爭土地如附圖所示A、B部分分別搭建系爭臨111-18號房屋
    及系爭臨111-24號房屋，被告于蒂娜並將系爭臨111-18號房
    屋供被告陳文成居住使用，其等無權占用系爭土地之一部分
    ，原告自得依民法第767條第1項前段、第184條規定，分別
    請求被告于蒂娜、劉美珍拆除如附圖所示A、B部分之建物及
    其他地上工作物，將上開土地全部返還予原告，並請求被告
    陳文成應自上開土地遷出。又被告無權占有系爭土地，並獲
    有相當於租金之不當得利，致原告受有損害，依民法第179
    條、第184條規定，原告得分別向被告于蒂娜、陳文成及劉
    美珍請求相當於租金之不當得利，而依平均地權條例施行細
    則第21條、土地法第97條及第105條規定，公有土地以公告
    地價為申報地價，再以申報地價10％計算，則原告得請求被
    告給付自本件起訴時往前回溯5年之相當於租金之不當得利
    共計175,634元及131,725元，並自99年6月7日起至被告返還
    系爭土地之日止，按月給付相當於租金之不當得利3,143元
    及2,357元。爰依民法第767條第1項前段、第179條、第184
    條規定提起本訴。並聲明：(一)被告于蒂娜應將坐落系爭土地
    上如附圖所示A部分面積4平方公尺土地上建物即系爭臨111-
    18號房屋及其他工作物拆除，將上開土地全部返還原告。(二)
    被告陳文成應自前項土地遷出。(三)被告劉美珍應將坐落系爭
    土地上如附圖所示B部分面積3平方公尺土地上建物即系爭臨
    111-24號房屋及其他工作物拆除，將上開土地全部返還原告
    。(四)被告于蒂娜、陳文成應給付原告175,634元，及自起訴
    狀繕本送達之日起至清償之日止按年息5%計算之利息，並應
    自99年6月7日起至被告于蒂娜返還第1項土地之日、至被告
    陳文成遷出第1項土地之日止，按月給付原告3,143元。(五)被
    告劉美珍應給付原告131,725元，及自起訴狀繕本送達之日
    起至清償之日止，按年息5%計算之利息，並應自99年6月7日
    至返還第3項土地之日止按月給付原告2,357元。(六)願供擔保
    ，請准予宣告假執行。
二、被告則以：因年代久遠，當時不知有占用國有土地之情形，
    如經法院不利判決，願意拆遷。而目前系爭臨111-18號、臨
    111-24號房屋均已無人居住、使用或營業，僅放置一些物品
    。又就原告請求不當得利損害金額，希冀原告能比照先前被
    告與訴外人台北看守所之和解條件，不請求不當得利，縱認
    本件被告應給付原告相當於租金之不當得利，然原告請求以
    年息10%計算，亦屬過高，應以年息2%或3%計算為適當等語
    ，資為抗辯。並聲明：原告之訴及其假執行之聲請均駁回。
三、兩造不爭執事項：
  (一)系爭土地為中華民國所有，原告為系爭土地之管理機關（本
    院卷第13頁）。
  (二)坐落系爭土地上之系爭臨111之18號房屋為未辦保存登記之
    建物，占用如附圖A部分所示系爭土地面積為4平方公尺，被
    告于蒂娜就上開房屋有事實上之管理處分權，現由被告于蒂
    娜及陳文成占有使用中。
  (三)坐落系爭土地上之系爭臨111之24號房屋為未辦保存登記之
    建物，占用如附圖B部分所示系爭土地面積為3平方公尺，被
    告劉美珍就上開房屋有事實上之管理處分權，現由被告劉美
    珍占有使用中。
四、得心證之理由：
    本件原告主張被告于蒂娜有事實上處分權、被告陳文成占有
    使用之系爭臨111-18號房屋及被告劉美珍有事實上處分權之
    系爭臨111-24號房屋無權占用系爭土地之一部分，被告應拆
    除坐落於系爭土地之建物及其他地上工作物，將上開土地返
    還予原告，並應給付相當於租金之不當得利，被告雖不否認
    有無權占有系爭土地之情事，惟以原告請求相當於租金之不
    當得利金額過高等語置辯，是本件所應審究者為：(一)被告占
    用系爭土地，有無正當權源？(二)被告占用系爭土地是否為無
    法律上之原因而受有利益？若是，則原告可請求相當於租金
    不當得利之數額為何？茲分別論述如下：
  (一)被告于蒂娜、陳文成及劉美珍無占用系爭土地之正當權源：
    按所有人對於無權占有或侵奪其所有物者，得請求返還之，
    民法第767條第1項前段定有明文。次按國有財產撥給各地國
    家機關使用者，名義上雖仍為國有，實際上即為使用機關行
    使所有人之權利，故得由管領機關起訴，代國家主張所有權
    人之權利，最高法院51年台上字第2680號判例要旨可資參照
    。又以無權占有為原因，請求返還土地者，占有人對土地所
    有權存在之事實無爭執，而僅以非無權占有為抗辯者，土地
    所有權人對其土地被無權占有之事實無舉證責任，占有人自
    應就其取得占有係有正當權源之事實證明之，最高法院85年
    臺上字第1120號判決要旨亦可參照。經查，系爭土地為中華
    民國所有，原告為系爭土地之管理機關等事實，為兩造所不
    爭執，並有系爭土地第二類謄本在卷可稽（本院卷第13頁）
    ，堪信為真實。又被告于蒂娜有事實上處分權、被告陳文成
    使用占有之系爭臨111-18號房屋及被告劉美珍有事實上處分
    權之系爭臨111-24號房屋分別無權占有系爭土地如附圖所示
    A、B部分，為被告所不否認，並有現場照片（本院卷第19頁
    、第25頁）、戶籍謄本（本院卷第20至22頁、第26、74、75
    頁）、臺北市大安地政事務所99年9月7日北市大地二字第09
    931322900號函所檢附之土地複丈成果圖（本院卷第60頁至
    第63頁）等件為憑，亦堪予認定。綜上，本件原告為系爭土
    地之管理機關，而被告既無權占有系爭土地，則原告本於民
    法第767條第1項前段規定，請求被告于蒂娜、劉美珍將如附
    圖A、B部分所示之建物及其他地上工作物拆除，將該部分土
    地返還予原告，被告陳文成並應自上開土地遷出，即屬有據
    ，應予准許。
  (二)被告無權占用系爭土地為無法律上之原因而受有利益，原告
    得請求被告給付相當於租金之不當利益：
  1.按無法律上之原因而受利益，致他人受損害者，應返還其利
    益，民法第179條定有明文。次按依不當得利之法則請求返
    還不當得利，以無法律上之原因而受利益，致他人受有損害
    為其要件，故其得請求返還之範圍，應以對方所受之利益為
    度，非以請求人所受損害若干為準，無權占有他人土地，可
    能獲得相當於租金之利益為社會通常之觀念，最高法院61年
    台上字第1695號判例可資參照。又租金之請求權因5年間不
    行使而消滅，既為民法第126條所明定，則凡無法律上之原
    因而獲得相當於租金之利益，致他人受損害時，如該他人之
    返還利益請求權已逾租金短期消滅時效之期間，債務人並為
    時效之抗辯者，對於相當於已罹於消滅時效之租金利益，即
    不得依不當得利之法則，請求返還，最高法院82年度台上字
    第3118號、85年度台上字第711號、85年度台上字第2059號
    裁判要旨均可資參照。經查，被告于蒂娜、陳文成有事實上
    處分權及占有使用之系爭臨111-18號房屋無權占用系爭土地
    如附圖所示A部分；被告劉美珍有事實上處分權之系爭臨111
    -24號房屋無權占用系爭土地如附圖所示B部分，已如前述，
    依社會通念，可消極減免其應支付使用系爭土地之代價，而
    受有利益，致原告受有損害，自應返還其利益，則原告請求
    被告返還自起訴日即99年6月7日回溯5年內及自99年6月7日
    起至返還系爭土地之日止相當於租金之不當得利，即屬有據
    。
  2.再按城市地方房屋之租金，以不超過土地及其建築物申報總
    價年息10％為限，土地法第97條第1項定有明文。又所謂土
    地總價額，係指法定地價而言，土地所有權人依土地法所申
    報之地價為法定地價；公有土地以各該宗土地之公告地價為
    申報地價；建築物價額依該管市、縣地政機關估定之價額，
    土地法施行法第25條、土地法第148條及平均地權施行條例
    第21條前段分別定有明文。惟此年息10％為限，乃指房屋租
    金之最高限額而言，非謂所有租賃房屋之租金必須照申報價
    額年息10％計算之，尚須斟酌基地之位置，工商繁榮程度、
    使用人利用基地之經濟價值、所受利益，彼等關係及社會感
    情等情事以為決定之，最高法院46年台上字第855號、68 年
    台上字第3071號判例亦可參照。經查，系爭臨111-18號、臨
    111-24號房屋坐落於臺北市○○街上，鄰近金山南路、杭州
    南路及中正紀念堂，步行約10分鐘可達南門市場及中正紀念
    堂捷運站，附近有中正國中、金華國小、古亭市場及東門市
    場，有本院99年8月24日勘驗測量筆錄在卷可憑（本院卷第
    58頁）。本院審酌系爭建物所在位置，鄰近學校、市場及捷
    運站，生活機能及交通狀況尚稱便利良好，惟系爭臨111-18
    號房屋及系爭臨111-24號房屋甚為老舊，僅為1層樓高以鐵
    皮搭蓋之違建，被告于蒂娜、陳文成、劉美珍使用系爭土地
    之經濟價值及所受利益等情，認系爭土地之租金應以系爭土
    地申報地價年息5%為適當，而原告主張以系爭土地申報地價
    年息10%計算尚嫌過高，應予酌減，以年息5%為當。再查，
    系爭土地94年度、95年度公告地價為每平方公尺84,349元，
    96年度至98年度公告地價為每平方公尺88,650元，99年度公
    告地價為每平方公尺94,281元，有原告提出之臺北市政府地
    政處公告土地現值及公告地價查詢系統在卷可稽（本院卷第
    27頁），茲就被告各應給付原告相當於租金之不當得利數額
    分述如下：
  被告于蒂娜、陳文成部分：
    系爭臨111-18號房屋無權占有系爭土地之面積為4平方公尺
    ，是原告請求被告于蒂娜、陳文成給付94年6月7日起至99年
    6月6日止總計5年相當於租金之不當得利共計87,784元（如
    附表一計算式一所示），及自起訴狀繕本送達之翌日即99年
    7月4日起至清償日止，按年息5%計算之利息，並自99年6月7
    日起至被告于蒂娜、陳文成將如附圖A部分所示土地返還、
    遷出之日止，按月給付原告相當於租金之不當得利1,571 元
    （如附表一計算式二所示），為有理由，應予准許。至逾此
    範圍之請求，即屬無據，應予駁回。
  被告劉美珍部分
    系爭臨111-24號房屋無權占有系爭土地之面積為3平方公尺
    ，是原告請求被告劉美珍給付94年6月7日起至99年6月6日止
    總計5年相當於租金之不當得利共計65,838元（如附表二計
    算式一所示），及自起訴狀繕本送達之翌日即99年7月3日起
    至清償日止，按年息5%計算之利息，並自99年6月7日起至被
    告劉美珍將如附圖B部分所示土地返還之日止，按月給付原
    告相當於租金之不當得利1,179元（如附表二計算式二所示
    ），為有理由，應予准許。至逾此範圍之請求，即屬無據，
    應予駁回。
五、綜上所述，原告為系爭土地之管理機關，被告無權占有系爭
    土地之一部分，是被告于蒂娜、劉美珍自應拆除如附圖A、B
    部分所示之建物及地上工作物，將該部分土地返還予原告，
    被告陳文成並應自如附圖A部分所示土地遷出；而被告因使
    用系爭土地而受有利益，致原告受有損害，自應返還相當於
    租金之不當得利。從而，原告依民法第767條第1項前段、第
    184條、第179條規定，請求：(一)被告于蒂娜應將坐落系爭土
    地上如附圖A部分所示之建物即系爭臨111-18號房屋及其他
    地上工作物（面積4平方公尺）拆除，並將該部分土地返還
    予原告。(二)被告陳文成應自前項土地遷出。(三)被告劉美珍應
    將坐落系爭土地上如附圖B部分所示之建物即系爭臨111-24
    號房屋及其他地上工作物（面積3平方公尺）拆除，並將該
    部分土地返還予原告。(四)被告于蒂娜、陳文成應給付原告
    87,784元及自99年7月4日起至清償日止，按年息5%計算之利
    息，暨自99年6月7日起至第一項所示土地返還、遷出之日止
    按月給付原告1,571元。(五)被告劉美珍應給付原告65,838元
    及自99年7月3日起至清償日止，按年息5%計算之利息，暨自
    99年6月7日起至第三項所示土地返還之日止，按月給付原告
    1,179元，為有理由，應予准許；逾此部分之請求，則為無
    理由，應予駁回。
六、原告勝訴部份陳明願供擔保，聲請宣告假執行，爰酌定相當
    擔保金額，予以准許。至原告敗訴部分，其假執行之聲請失
    所附麗，應予駁回。
七、本件事證已臻明確，兩造其餘攻擊防禦方法核與判決結果不
    生影響，爰不另一一論述，併此敘明。
八、據上論結，原告之訴為一部有理由、一部無理由，依民事訟
    法第79條、第85條第1項前段、第390條第2項，判決如主文
    。
中    華    民    國    100    年    3    月     3    日
                  民事第四庭    審判長法  官  張瑜鳳
                                      法  官  陳靜茹
                                      法  官  林怡伸
以上正本係照原本作成
如對本判決上訴，須於判決送達後20日內向本院提出上訴狀。如
委任律師提起上訴者，應一併繳納上訴審裁判費。
中    華    民    國    100    年    3    月     3    日
                                      書記官  施若娟
附表一：
一、原告請求被告于蒂娜、陳文成給付自94年6月7日起至99年6
    月6日止相當於租金之不當得利數額
┌────────────────────────────┐
│計算式：                                                │
│申報地價（即公告地價）×占用面積（即系爭土地如附圖所示A │
│部分，4平方公尺）×5%×占用期間                         │
├───────┬────┬───────────────┤
│ 占用期間     │申報地價│  相當於租金之不當利（單位：新│
│              │        │  臺幣，元以下四捨五入下同）  │
├───────┼────┼───────────────┤
│94年6月7日至94│ 84,349 │84,349元×4平方公尺×5%÷365天│
│年12月31日    │        │×208天＝9,613元              │
├───────┼────┼───────────────┤
│95年1月1日至95│ 84,349 │84,349元×4平方公尺×5%＝     │
│年12月31日    │        │16,870元                      │
├───────┼────┼───────────────┤
│96年1月1日至98│ 88,650 │88,650元×4平方公尺×5%×3年＝│
│年12月31日    │        │53,190 元                     │
├───────┼────┼───────────────┤
│99年1月1日至99│ 94,281 │94,281元×4平方公尺×5%÷365天│
│年6月6日      │        │×157天＝8,111元              │
├───────┼────┼───────────────┤
│    合計      │        │     87,784元                 │
└───────┴────┴───────────────┘
二、原告請求被告于蒂娜、陳文成給付自99年6月7日起至交還系
    爭土地之日止，每月相當於租金之不當得利數額：
┌────────────────────────────┐
│計算式：                                                │
│申報地價（即公告地價）×占用面積（即系爭土地如附圖所示A │
│部分，共4平方公尺）×5%÷12（單位：新臺幣，元以下四捨五 │
│入）                                                    │
├────────────────────────────┤
│ 94,281元×4平方公尺×5%÷12月＝ 1,571元                │
└────────────────────────────┘
附表二：
一、原告請求被告劉美珍給付自94年6月7日起至99年6月6日止相
    當於租金之不當得利數額
┌────────────────────────────┐
│計算式：                                                │
│申報地價（即公告地價）×占用面積（即系爭土地如附圖所示B │
│部分，3平方公尺）×5%×占用期間                         │
├───────┬────┬───────────────┤
│ 占用期間     │申報地價│  相當於租金之不當利（單位：新│
│              │        │  臺幣，元以下四捨五入下同）  │
├───────┼────┼───────────────┤
│94年6月7日至94│ 84,349 │84,349元×3平方公尺×5%÷365天│
│年12月31日    │        │×208天＝7,210元              │
├───────┼────┼───────────────┤
│95年1月1日至95│ 84,349 │84,349元×3平方公尺×5%＝     │
│年12月31日    │        │12,652元                      │
├───────┼────┼───────────────┤
│96年1月1日至98│ 88,650 │88,650元×3平方公尺×5%×3年＝│
│年12月31日    │        │39,893元                      │
├───────┼────┼───────────────┤
│99年1月1日至99│ 94,281 │94,281元×3平方公尺×5%÷365天│
│年6月6日      │        │×157天＝6,083元              │
├───────┼────┼───────────────┤
│    合計      │        │     65,838元                 │
└───────┴────┴───────────────┘
二、原告請求被告劉美珍給付自99年6月7日起至交還系爭土地之
    日止，每月相當於租金之不當得利數額：
┌────────────────────────────┐
│計算式：                                                │
│申報地價（即公告地價）×占用面積（即系爭土地如附圖所示B │
│部分，共3平方公尺）×5%÷12（單位：新臺幣，元以下四捨五 │
│入）                                                    │
├────────────────────────────┤
│ 94,281元×3平方公尺×5%÷12月＝ 1,179元                │
└────────────────────────────┘